【裁判字號】    92,上訴,260
【裁判日期】    920325
【裁判案由】    偽造文書等
【裁判全文】
臺灣高等法院臺中分院刑事判決                    九十二年度上訴字第二六號
    上  訴  人
    即 自 訴人  甲○○
    代  理  人  乙○○
    被      告  丙○○
右上訴人因被告誹謗案件，不服臺灣台中地方法院九十一年度自更字第二四號中華民
國九十一年十二月二十五日第一審判決，提起上訴，本院判決如左：
    主      文
上訴駁回。
    理      由
一、本件自訴人自訴意旨略稱：按自訴人甲○○為坐落臺中市○○區○○路一段五十
    七號「文心凱旋二期社區」，於民國九十年四月十五日區分所有權人大會選出之
    管理委員會主任委員，依據公寓大廈管理條例第廿五條規定、公寓大廈管理條例
    施行細則第八條規定及文心凱旋二期社區住戶規約第三條規定，自訴人甲○○為
    文心凱旋二期社區區分所有權人會議召集人殆無疑義。詎被告丙○○竟於九十年
    八月六日以召集人名義張貼（九○）旋字第九○○八○六○○一號召集文心凱旋
    二期社區第十屆區分所有權人會議公告，核其所為已涉偽造文書罪嫌（此部分業
    經原審判決無罪，因自訴人未上訴確定）。次按自訴人甲○○為免被告丙○○誤
    觸法網，特於九十年八月七日以大坑口郵局第六四二號存證信函通知被告丙○○
    勿再以文心凱旋二期社區召集人名義進行違法事項，詎被告丙○○於九十年八月
    十日仍以召集人名義持續散發違法之會議通知，並以「召集人的話」之文宣資料
    ，誣稱自訴人甲○○：「對八十九年十二月二十日獲錄案備查後以偽刻印鑑辦理
    行庫名義變更再行代收管理費」，又按自訴人甲○○前遭李民山、方耀南控告偽
    造文書一案業經鈞院刑事庭九十年三月十九日以九十自字第三九號刑事裁定：「
    自訴駁回」，又經臺灣高等法院台中分院九十年度抗字第二二九五號刑事裁定「
    駁回抗告」，再經最高法院九十年七月廿七日以九十年度台抗字第三○六號刑事
    裁定「再抗告駁回」，至此，自訴人甲○○偽造文書案獲判無罪一節已然定讞，
    被告丙○○竟散播不實之事實致毀損自訴人甲○○之名譽，因認被告丙○○涉犯
    刑法誹謗罪嫌云云。
二、原審審理結果認：被告丙○○所散發「召集人的話」，其上開內容雖足以令他人
    對自訴人之操守產生懷疑。然因被告丙○○前已被訴誹謗罪，經本院於九十一年
    七月三十一日以九十一年度上易字第一一三八號刑事判決判處有期徒刑三月確定
    ，而本件自訴人所指訴被告丙○○上開誹謗之犯罪時間與該案之犯罪時間緊接，
    方法相同，觸犯構成要件相同之罪名，被害人同為自訴人，顯係基於概括犯意為
    之，具有連續犯之裁判上一罪之關係，其犯罪時間復在上開刑事判決之前，自為
    前案確定判決之既判力所及，乃就本件被告丙○○被訴誹謗犯行，諭知其免訴之
    判決。
三、自訴人上訴意旨略稱：（一）本案與前案相距五十日，其時間顯非緊接。（二）
    前案被告丙○○係基於管理負責人地位而散發「沈睡的獅子們醒醒吧」資料，本
    案則係基於召集人地位而散發「召集人的話」文宣，其角色不同。（三）前案係
    被告丙○○對自訴人所散發文宣「人在做天列看」之情緒性回應，本案則僅係其
    個人心聲之表達，且前案除自訴人外，尚有其他人遭受誹謗，而本案僅有自訴人
    遭受誹謗，被害人數不同。（四）前案被告丙○○係涉犯誹謗、公然侮辱二罪，
    本案被告丙○○僅涉犯誹謗罪，二者並非同一罪名。綜上，被告丙○○所涉犯前
    後二案之誹謗犯行，二者應無連續犯裁判上一罪之關係，爰請求撤銷原判決，更
    為適法之判決云云。
四、按案件曾經判決確定者，應諭知免訴之判決。刑事訴訟法第三百零二條第一款定
    有明文。又訴訟上所謂一事不再理之原則，關於實質上一罪或裁判上一罪，亦均
    有其適用，連續犯屬裁判上一罪，該項犯罪事實之一部判決確定者，其效力及於
    全部（參最高法院著有六十年臺非字第七七號判例、九十一年度台上字第三三八
    六號判決）。另按所謂連續犯，係指連續數行為而犯同一罪名，其成立要件乃必
    須係基於概括之犯意，連續數行為，而犯同一罪名（犯罪構成要件相同之罪名）
    ，始足當之。
五、經查：
（一）被告丙○○前曾因意圖散布於眾，於九十年九月二十九日印製「沈睡的獅子們
      醒醒吧」文宣，於該文宣內以文字指摘：「卓＊＊為首的管委會將社區所存的
      兩家銀行戶頭變更後．．．．．．於是卓＊＊怕廠商將錢全部支領光，將銀行
      剩餘的錢轉入郵局，以其私人名義設立郵政信箱號碼，要求住戶不具抬頭將管
      理費或公車位費匯入，．．．．．．從五月至今財務收支明細，不願公佈．．
      ．．．．除了卓＊＊的人馬能繼續行使管委會職權或召開所有權人大會外，別
      人都不能出來管社區，否則不是挨告，就是被騷擾，很明顯的就是有問題嘛！
      ．．．．．．衷心盼望親愛的住戶能明辨是非，對不忌口業，財務不清的人能
      相信嗎？．．．．．．以抹黑、推卸責任、檢舉主管機關、威脅、恐嚇阻止他
      人出來整頓社區．．．．．．今年四月卓＊＊更串謀監委張＊＊與．．．．想
      要設計招待市府之承辦官員，在四月同時區公所承辦員李＊＊數次受邀至卓＊
      ＊家中，以包水餃為名拉攏她為實，從此北屯區公所開始偏袒他們．．．這些
      人的作為可以幾點來形容：一、以管理社區為由，行個人私利為實。二、為達
      目的不惜提出告訴、吵架、騷擾、誣陷、利用媒體炒作。三、不忌口業以文字
      、嘴巴指名道姓到處毀謗人，天天撕毀公告。四、從四月中將戶頭變更，管理
      費收入、支出資金流向至今不願公開．．．．．．．以卓＊＊之前在社區所發
      的『人列做、天列看』之傳單．．．．造成許多人不願繳管理費，並要求存入
      卓＊＊之郵局私人信箱．．．．試問不忌口業、財務不清不楚，為達目的不擇
      手段，將社區慢慢啃蝕，帶入萬劫不復的地步．．．．，可悲的是連一些擁有
      博士、碩士頭銜的人，也不明事理的在幫他們，帳務不公開．．．．」等足以
      毀損甲○○、楊介仙名譽之內容，經自訴人自訴誹謗罪，由本院於九十一年七
      月三十一日以九十一年度上易字第一一三八號刑事判決判處有期徒刑三月確定
      在案，業經調閱上開卷宗查核無誤，並有該案判決書在卷可稽。
（二）又本件自訴人所指訴被告丙○○於九十年八月十日以召集人之名義張貼「召集
      人的話」，其內容略稱「：：：對八十九年十二月二十日獲錄案備查後，以偽
      刻印鑑辦理行庫名義變更再行代收管理費，其代收金額若干作何用途，為何未
      公佈明細，是否涉及侵占之嫌：：：」等語，雖足以令他人對自訴人之操守產
      生懷疑。然該「文心凱旋二期」社區之住戶，其社區之管理委員會因數次成立
      ，均不符法定程序，曾肇致社區出現「雙胞管委會」衍至社區產生諸多亂象，
      而被告丙○○亦曾經社區住戶依法推選為管理負責人，並經主管機關備查在案
      ，其並認以自訴人所成立之管委會，應不合法，致滋生多起民、刑事訴訟案件
      ，此為自訴人與被告丙○○所供明在卷，並有其他另案民、刑事判決書附卷足
      憑。依此可知，被告丙○○之所以先後散發該上開二次文宣資料於社區住戶，
  就自訴人所成立管委會之運作之合法性，及其後將社區管委會帳戶變更銀行，
      另就管理費之收入，資金流向均未公開，是否遭侵占等情？提出質疑，顯均係
      導因於上開社區管委會之成立，因鬧雙胞，究係何者合法與否之爭執？其動機
      與起因應屬同一，自難認被告丙○○於前案所散發之上開文宣內容，係單純回
      應自訴人所散發「人在做天列看」資料，而認本案被告丙○○所散發該「召集
      人的話」，僅係其個人心聲之表達，且係基於不同角色為之，而逕謂被告丙○
      ○所散發之本案誹謗文宣，係另行起意為之，而與前案誹謗文宣內容不相關聯
      。
（三）另觀被告丙○○上開前後二次所散發之文宣資料，均就自訴人所成立之管委會
      ，任意將社區管委會帳戶變更金融單位，且就所收取之管理費帳目明細均未公
      布，是否涉有侵占嫌疑之同一事項提出指摘，雖前案所指摘誹謗之內容，除上
      開事項外，尚有其他指訴誹謗內容，且遭受誹謗之人，除自訴人外，尚有其他
      之人，其誹謗範圍較為廣泛，然觀前後二案，被告丙○○就涉嫌誹謗自訴人部
      分係屬同一，其所涉犯誹謗罪之犯罪構成要件亦屬相同（前案認被告丙○○均
      係涉犯誹謗罪，並未涉犯公然侮辱罪，自訴人上訴意旨就此顯有誤解），自不
      因前案被告丙○○所涉犯誹謗罪之範圍較廣，其犯罪情節較重，而影響被告丙
      ○○所涉犯前後二案誹謗罪行，其罪質係屬同一之認定。
（四）綜上所述，被告丙○○既係基於同一動機與起因，而先後二次散發於客觀上，
      足以毀損他人名譽之文宣資料，均係觸犯誹謗罪之同一構成要件罪名，且其所
      為上開二次誹謗犯行，其時間僅相距僅約五十餘日，時間應為緊接，則被告丙
      ○○於主觀上顯係基於概括犯意而反覆為上開二次誹謗犯行，至堪認定。是其
      前後二次誹謗犯行，自應具有連續犯裁判上一罪之關係，而本案犯罪時間復在
      上開前案刑事判決之前，揆諸上開判例、判決意旨說明，本案自應為前案確定
      判決之既判力效力所及。
（五）是原審判決以本案被告丙○○涉犯誹謗部分犯行，既與前案判決確定部分，具
      有連續犯裁判上一罪之關係，自應為前案之確定判決既判力效力所及，而就本
      案被告丙○○被訴誹謗罪行，依上開規定諭知免訴之判決，經核並無違誤。則
      自訴人上訴意旨猶執上詞，自不足採，其上訴為無理由，應予駁回。
六、據上論斷，應依刑事訴訟法第三百六十八條判決如主文。
中  華      民      國      九十二     年     三      月   二十五   日
                                臺灣高等法院臺中分院刑事第八庭
                                      審判長法  官  羅  得  村
                                            法  官  劉  榮  服
                                            法  官  黃  文  進
右正本證明與原本無異。
本件不得上訴。
                                            書記官  許  麗  花
中      華      民      國      九十二     年     三      月   二十六   日
                                                                        Ｒ


司法院資訊處製作；財團法人民間司法改革基金會備份。
